最高法院刑事判決　　　　　　　　　　　　　　　九十三年度台上字第三二七七號
　　上　訴　人　甲　○
　　　　　　　　　　　　（另案在台灣台南監獄台南分監執行中）
右上訴人因殺人案件，不服台灣高等法院台南分院中華民國九十三年三月九日第二審
更審判決（九十二年度上重更(一)字第九一號，起訴案號：台灣嘉義地方法院檢察署八
十九年度偵字第五一一四、五一一五號），提起上訴，本院判決如左：
    主  文
原判決撤銷，發回台灣高等法院台南分院。
　　理  由
本件原判決認定：上訴人甲○與賴定國（未經檢察官起訴）係同宗之親戚，甲○經常
向賴定國要錢，而賴定國亦應其所求，每次給予新台幣（下同）三、五千元花用。甲
○於假釋出獄後即以為人抬棺、除草等零工維生，無固定之工作及收入，惟嗜賭成性
，尚且將自己所居住位於嘉義縣太保市梅埔里六十四號之房、地抵押，先後向人借得
六十萬元供己揮霍，猶有未足；另賴定國因其叔叔早逝，其嬸嬸賴陳墳為官評西之長
工，二人常有接觸，官評西甚至未掩人耳目多次出入賴陳墳住宅，因而懷疑二人關係
並不單純，且賴陳墳與其因建屋地界問題，官評西曾出面為賴陳墳說話，因而忿恨不
甘，又因其與官評西之弟官龍年間會錢問題，曾與官評西言語不合，致其認為自己家
人長期遭官評西壓榨，益形心生不滿，而萌殺機。因甲○經常向其索款，且知甲○缺
錢之窘況，而認甲○應會聽其指使，遂於甲○出獄後不久，屢向甲○抱怨官評西種種
不是，並屢次表示要甲○殺死官評西。而自民國八十九年三月間起，在嘉義縣太保市
後潭里等地，多次教唆甲○殺害官評西，甲○因嗜賭而缺錢使用並身負債務，認倘其
遂賴定國所願，賴定國必會給與相當報酬，而應允所請。甲○乃隨身攜帶扁平、雙刃
之尖刀一把，伺機殺害官評西，惟拖延多日仍未下手，賴定國甚感不耐，遂決定夥同
下手，乃與甲○、官雨田、官連春共同基於殺人之犯意聯絡，由官雨田駕駛車號ＩＨ
｜６１５８號藍色廂型自用小貨客車，搭載甲○坐其旁，官連春坐於中座左側，賴定
國坐於後座，於八十九年五月一日上午九時許，在嘉義縣太保市後潭往鹿草之十字路
口處，見官評西騎駛車牌號碼ＬＷＶ｜８８０機車抵達，即由官雨田佯邀官評西上車
同赴鹽水喝花酒，官評西不疑有詐，即將該機車置於嘉義縣太保市後潭里三百九十二
號前岔路六筒檳榔攤後方之空地，坐上該廂型車，惟因發現坐於後座之賴定國，官評
西藉詞擬下車，官連春即將官評西抱住，不讓其下車，俟車行至不詳地點，四人即取
出預藏之尖刀，合力砍殺官評西，致官評西之左上胸部由八點鐘方向向二點鐘方向刺
創，創口一．三×０．八公分，創腔總深度約一二．五公分，刺穿心包膜，並傷及心
臟、右上腹刺創，創口一×０．二公分，創腔向後深度約０．八公分，右手手掌姆指
側切創，創口一．六×一．五公分之抵抗傷，官評西遭此重創，生命垂危瀕死之際，
四人仍不罷手，續以尖刀截斷官評西之陰莖，以詛咒官評西死後亦無法享受魚水之歡
，官評西遂因心臟刺創合併大量血胸、左側胸部銳器刺創而死亡。四人隨即合力將官
評西之屍體載往棄置於嘉義縣鹿草鄉○○村○○○○道路涵洞下，取出車上預備之黃
色塑膠袋及模板蓋住屍體，防止他人發現，並於同日下午一時許，由賴定國駕車載甲
○至鹿草電信局前以電話卡打公用電話至鹿草派出所，報稱於東西向快速道路下有人
死亡之情事，經警據報於同日十七時四十五分許，在東西向快速道路之涵洞內尋得官
評西之屍體等情。因而撤銷第一審之科刑判決，改判論上訴人甲○以共同殺人罪，判
處無期徒刑，並諭知褫奪公權終身，固非無見。
惟查：(一)、未經參與審理之法官參與判決者，其判決當然違背法令，刑事訴訟法第
三百七十九條第十三款定有明文。又審判期日之訴訟程序，專以筆錄為證，同法第四
十七條定有明文。本件原審審理時，參與審理之審判長法官為鄭文肅，法官為陳珍如
、王浦傑，有原審九十三年二月二十四日之審判筆錄在卷可按（見原審卷(二)第一八四
頁），惟卷附判決正本，參與判決之法官則易陳珍如為高明發，顯以未經參與審理之
法官參與判決，其判決當然違背法令。（二）殺人後遺棄屍體，如係「意圖滅跡」，
所犯殺人罪與遺棄屍體罪間始有方法、結果之牽連關係。否則，如遺棄屍體係別有目
的，即應分論併罰。本件公訴人並未起訴遺棄屍體罪，又依原判決事實之記載：賴定
國等四人在嘉義縣太保市後潭往鹿草之十字路口處，佯邀被害人官評西上車，俟車行
至不詳地點，四人即合力砍殺官評西，於官評西死亡後。四人將官評西之屍體載往棄
置於嘉義縣鹿草鄉○○村○○○○道路涵洞下等情，果該認定無誤，上訴人殺死被害
人後，將屍體載往棄置於嘉義縣鹿草鄉○○村○○○○道路涵洞下，其動機究係為湮
滅罪證，或另行起意為之，抑或別有目的，攸關法律之適用及是否為起訴效力所及，
原審未遑查明審認，亦未詳細論敘，自嫌理由不備。（三）、有罪判決書之事實一欄
，為適用法令之準據，法院應將與論罪科刑有關之事實，翔實記載，然後於理由內逐
一說明其憑以認定之證據，並使事實認定與理由說明，互相適合，方為合法。原判決
於事實欄僅籠統記載：「……四人即取出預藏之尖刀，合力砍殺官評西，致官評西之
左上胸部由八點鐘方向向二點鐘方向刺創，創口一．三×０．八公分，創腔總深度約
一二．五公分，刺穿心包膜，並傷及心臟、右上腹刺創，創口一×０．二公分，創腔
向後深度約０．八公分，右手手掌姆指側切創，創口一．六×一．五公分之抵抗傷」
等情（原判決第三頁第四至七行），並未明確認定賴定國、官雨田、官連春及上訴人
等四人如何分擔殺人之犯行及被害人官評西所受刀傷情形，已有判決理由失其依據之
違誤。再原判決事實認定：上訴人係持扁平、雙刃之尖刀一把，殺害官評西等情，然
並未於理由內說明其憑以認定之證據，亦難謂為適法。以上或為上訴意旨所指摘，或
為本院得依職權調查之事項，應認原判決仍有撤銷發回之原因。再原判決理由一之(三)
所載：「……(3)銳器創三：於右下腹部……」等旨（原判決第十五頁第八至九行），
其中「右下腹部」，應為「右上腹部」之誤（見相驗卷第八十頁），案經發回，併應
注意及之，附此敘明。
據上論結，應依刑事訴訟法第三百九十七條、第四百零一條，判決如主文。
中　　　華　　　民　　　國　　九十三　　年　　　六　　　月　　二十五　　日
                              最高法院刑事第九庭
                                  審判長法官  林　增　福
                                        法官  邵　燕　玲
                                        法官  陳　世　雄
                                        法官  惠　光　霞
                                        法官  石　木　欽
      右正本證明與原本無異
                                              書  記  官
中　　　華　　　民　　　國　　九十三　　年　　　六　　　月　　 三十 　　日
                                                                    ｍ
